【裁判字號】    98,消債清,105
【裁判日期】    980608
【裁判案由】    聲請清算程序
【裁判全文】
臺灣高雄地方法院民事裁定           98年度消債清字第105號
聲  請  人  甲○○
代  理  人  楊昌禧律師
上列當事人依消費者債務清理條例規定，聲請清算事件，本院裁
定如下：
    主  文
聲請人甲○○自中華民國九十八年六月八日下午四時起開始清算
程序。
命司法事務官進行本件清算程序。
    理  由
一、按債務人不能清償債務或有不能清償之虞者，得依本條例所
    定更生或清算程序，清理其債務；次按，債務人對於金融機
    構因消費借貸、自用住宅借款、信用卡或現金卡契約而負債
    務，在聲請更生或清算前，應提出債權人清冊，以書面向最
    大債權金融機構請求協商債務清償方案並表明共同協商之意
    旨。而債務人與金融機構協商成立者，不得聲請更生或清算
    。但因不可歸責於己之事由，致履行顯有重大困難者，不在
    此限。本條例施行前，債務人依金融主管機關協調成立之中
    華民國銀行公會會員辦理消費金融案件無擔保債務協商機制
    與金融機構成立之協商，準用前項之規定。再按，法院開始
    清算程序之裁定，應載明其年、月、日、時，並即時發生效
    力；又法院裁定開始更生或清算程序後，得命司法事務官進
    行更生或清算程序，必要時，得選任律師、會計師或其他適
    當之自然人或法人一人為監督人或管理人。消費者債務清理
    條例第3 條、第151 條第1 項、第5 項、第6 項、第83條第
    1 項第16條第1 項分別定有明文。又按，上開消費者債務清
    理條例第151 條條文第5 、6 項中所稱之「金融機構」，應
    係指「債務人之金融機構債權人全體」而言，蓋苟不為如此
    之解釋，則債務人可任意與其債權人中任一債權人達成協商
    ，而其他債權金融機構亦可輕易破壞協商結果，易致前置協
    商制度無從發揮其應有之功能，而破壞立法目的中疏減法院
    負擔，有效分配司法資源之重要精神。故債務人雖於消費者
    債務清理條例施行前，依金融主管機關協調成立之中華民國
    銀行公會會員辦理消費金融案件無擔保債務協商機制，與金
    融機構進行協商，惟如未與「全體債權金融機構」進行協商
    ，自應於聲請更生或清算前，依上開條文之規定，再向最大
    債權銀行聲請進行債務協商；如協商不成立，即應認符合上
    揭消費者債務清理條例第151 條第1 項之規定，得向法院聲
    請更生或清算，不受同條第5 、6 項所定需有因不可歸責於
    己之事由，致履行原協商顯有重大困難之限制。
二、本件聲請意旨略以：聲請人前因房屋貸款、信用貸款、信用
    卡及現金卡契約，致積欠金融機構高達新臺幣（下同）3,53
    0,000 元之債務，而無法清償，乃於民國95年間依金融主管
    機關協調成立之中華民國銀行公會會員辦理消費金融案件無
    擔保債務協商機制，就聲請人所積欠之無擔保債務，與部分
    債權銀行達成分期還款協議，同意自95年12月起，以分100
    期，利率3 ％之方式償還，依協議每月應償還21,981元。然
    因聲請人其後失業致收入發生變化，又因罹病致支出增加，
    且聲請人原應支付之房屋貸款利率調升，致無法再履行上揭
    協商結論而致毀諾。因聲請人前有保證債務及房屋貸款未經
    協商，乃於消費者債務清理條例公布施行後，再提出債權人
    清冊，以書面向最大債權金融機構請求共同協商債務清償方
    案，惟協商不成立。聲請人現已無工作，僅領取每月4,000
    元之身障補助，而現所積欠之債務已累積至5,655, 390元，
    在名下僅有僅有1 部車輛以及現供自住使用之房屋及土地各
    1 筆外，別無其他財產，已無法清償所積欠之債務，在聲請
    人未經法院裁定開始更生程序或許可和解或宣告破產之情形
    下，爰依法向本院聲請清算等語。
三、經查：
（一）聲請人所主張之事實，業據其提出財產及收入狀況說明書
      、債權人清冊、財團法人金融聯合徵信中心當事人查詢個
      人資料（信用報告）回覆書、高雄市稅捐稽徵處95、96年
      度綜合所得稅各類所得資料清單、全國財產稅總歸戶財產
      查詢清單、前置協商不成立通知書、戶籍謄本、車輛行車
      執照、存摺影本、勞工保險被保險人投保資料、全民健康
      保險在保證明、土地及建物登記第一類謄本、協議書等為
      證。雖聲請人於95年間依金融主管機關協調成立之中華民
      國銀行公會會員辦理消費金融案件無擔保債務協商機制，
      就聲請人所積欠之無擔保債務，與部分債權人達成上開債
      務協商結論，然既非聲請人之全部債權人均參與該次協商
      ，有上開協議書及財團法人金融聯合徵信中心當事人查詢
      個人資料（信用報告）回覆書在卷可供比對，揆諸首揭論
      述，聲請人即再應消費者債務清理條例第151 條第1 項之
      規定聲請再為債務協商，如協商不成立，即應認符合上揭
      消費者債務清理條例第151 條第1 項之規定，得向法院聲
      請更生或清算，不受同條第5 、6 項所定需有因不可歸責
      於己之事由，致履行原協商顯有重大困難之限制。現聲請
      人已再依上開規定向最大債權銀行聲請協商，惟不成立，
      有聲請人所提出之前置協商不成立通知書在卷，聲請人所
      提本件聲請，程序尚無不合，先予敘明。
（二）而由聲請人所提出之勞工保險被保險人投保資料所示，聲
      請人於95年5 月2 日，自高雄市人造花業職業工會退保後
      ，爾後即任何無勞工保險之投保紀錄（見本院卷第75頁）
      ，又其於96年間，全年收入僅有114,800 元，有上揭高雄
      市稅捐稽徵處96年度綜合所得稅各類所得資料清單在卷可
      證（見本院卷第40頁），佐以聲請人現因重度肢障，而領
      有殘障手冊，且無庸重新鑑定，並持有永久有效之重大傷
      病免自行部分負擔證明卡，且自97年10月9 日起，即於高
      雄市三民區公所投保全民健康保險，未於其他事業單位投
      保，此有聲請人所有之全民健康保險證明卡、中華民國身
      心障礙手冊及全民健康保險在保證明在卷可證（見本院卷
      第51、52、53頁），則聲請人所稱其現已失業等情，應可
      信為真實。
（三）另現聲請人所積欠之債務，依聲請人上開所提出之財團法
      人金融聯合徵信中心當事人查詢個人資料（信用報告）回
      覆書所示，至少已達4,655,390 元（見本院卷第48頁）。
      雖聲請人名下擁有機車1 部，以及土地、房屋各1 筆，然
      聲請人所有之機車，為94年3 月間出廠，有機車行照在卷
      （見本院卷第12頁），至今已逾4 年，堪認價值非多；又
      聲請人所有之不動產，係供自住，此有土地及建物第一類
      登記謄本、戶籍謄本在卷可為比對（見本院卷第8-11頁、
      第43頁），而依公告現值計算之結果，合計價值約僅為1,
      568,659 元，有上揭聲請人所提出之全國財產稅總歸戶財
      產查詢清單在卷可證（見本院卷第42頁），而參酌上開聲
      請人所有之房地，於87年間向臺灣土地銀行股份有限公司
      貸款時，亦僅設定最高限額3,570,000 元之抵押權以觀（
      見本院卷第8-11頁），則聲請人所有之前開房地，其市場
      交易價值亦應不逾360 萬元，在聲請人至少已積欠4,655,
      390 元債務，且現每月收入僅有由政府所核發4,000 元之
      身障補助，有存摺影本在卷可憑（見本院卷第17、18頁）
      等情形下，依聲請人現有財產狀況及無工作致無積極收入
      等情事，堪認聲請人已不能清償上揭債務。本件復查無債
      務人有消債條例第6 條第3 項、第8 條或第82條第2 項所
      定駁回清算聲請之事由存在，則債務人聲請清算，尚屬有
      據。
四、綜上所述，聲請人既已達不能清償債務之程度，其中無擔保
    或無優先權之債務在1200萬元以下，已踐履前置協商程序，
    有前置協商不成立通知書在卷可證（見本院卷第39頁），且
    未經法院裁定開始清算程序或宣告破產，則聲請人聲請清算
    ，依上規定所示，自無不合而應予准許，爰併依首揭條文命
    司法事務官進行本件清算程序。
五、依消費者債務清理條例第11條第1 項、第83條第1 項、第16
    條第1 項，裁定如主文。
中    華    民    國    98    年    6     月    8     日
              民事第六庭    法      官  李怡諄
上為正本係照原本作成。
本件不得抗告。
本裁定已於98年6月8日下午4時公告。
中    華    民    國    98    年    6     月    8     日
                            書  記  官  陳建琪


司法院資訊處製作；財團法人民間司法改革基金會備份。
